臺灣高雄地方法院刑事判決　　　　　　　96年度易字第2047號
公　訴　人　臺灣高雄地方法院檢察署檢察官
被　　　告　丙○○
選任辯護人　郭家祺律師
上列被告因詐欺案件，經檢察官提起公訴（96年度偵字第10527
號），本院判決如下：
    主  文
丙○○犯詐欺取財罪，處有期徒刑參月，如易科罰金，以銀元參
佰元即新臺幣玖佰元折算壹日。減為有期徒刑壹月又拾伍日，如
易科罰金，以銀元參佰元即新臺幣玖佰元折算壹日。
    事  實
一、丙○○自民國93年4 月8 日起受僱於乙○○所經營之群揚企
    管顧問社（下稱群揚顧問社，址設高雄市○鎮區○○街84號
    1 樓），擔任業務員，負責保險理賠案件代辦事宜，其報酬
    除每月可獲得交通費新臺幣（下同）500 元外，以業務績效
    按件計酬，原則上每件可獲得該件營業額即酬金百分之三十
    之獎金，如獲利介於100,000 至300,000 元之間，則有百分
    之四十之獎金。嗣於93年6 月15日，群揚顧問社受委託處理
    被保險人丁○○之強制汽車責任保險理賠案件（下稱丁○○
    理賠案），由丁○○之父戊○○與群揚顧問社之代表乙○○
    與丙○○二人，在高雄縣鳳山市○○路○段45巷2 之2 號3
    樓丁○○住處內訂立委任契約，雙方約定如完成理賠時，群
    揚顧問社可獲得保險理賠金百分之三十之酬金，丙○○則為
    該理賠案之負責承辦人員。嗣丙○○於93年11月13日因故自
    群揚顧問社離職，其原承辦業務旋由乙○○指定己○○接辦
    ，己○○於承辦後一星期內，撥打電話告知丁○○之母親，
    表示該理賠案承辦人員丙○○已經離職，並由其接手承辦等
    語。嗣上開丁○○理賠案之理賠款項經泰安產物保險股份有
    限公司（下稱泰安保險公司）核定應予理賠514,705 元，並
    於94年3 月9 日將上開款項匯入丁○○之台東區中小企業銀
    行（下稱台東中小企銀）林園分行（帳號：0000000000000
    號）之帳戶內，群揚顧問社依約可獲得153,000 元之酬金（
    即扣除4,705 元之醫療費用後之3 成酬金）。丙○○於翌日
    自丁○○處得悉其理賠款項業已撥付，因其前為丁○○理賠
    案之承辦人員身分，自認原可獲得該酬金百分之四十即
    61,200 元 之業績獎金，又其於在職期間，因承辦另一林媽
    喜保險理賠案件，認遭群揚顧問社無端扣款數萬元，竟思利
    用此機會取回該遭扣除之款項，意圖為自己不法之所有，於
    94年3 月10日晚上7 時許，撥打電話告知丁○○，表示因有
    急用要先收取其應得之款項90,000元，丁○○雖自其母親處
    輾轉知悉丙○○已經離職之事實，但不知丙○○另與群揚顧
    問社有薪資糾紛，並欲藉此詐取其不應支付之其他款項，致
    陷於錯誤應允所求，並於同日晚上7 時32分許，前往高雄市
    前鎮區○○路482 號臺灣郵政股份有限公司籬仔內郵局之自
    動櫃員機，以金融卡提領方式自上開台東中小企銀帳戶內跨
    行提領現金90,000元，當場交與丙○○，丙○○因而實際詐
    得28,800元之款項。嗣群揚顧問社於94年3 月16日致函要求
    丁○○及戊○○二人支付上開委任案件153,000 元之酬金，
    經戊○○寄發存證信函表明其子丁○○已於94年3 月10日晚
    上支付9 萬元與丙○○，始明上情。
二、案經乙○○訴由臺灣高雄地方法院檢察署檢察官偵查起訴。
    理  由
一、按被告以外之人於審判外之言詞或書面陳述，除法律有規定
    者外，不得作為證據；又被告以外之人於審判外之陳述，雖
    不符刑事訴訟法第159 條之1 至第159 條之4 之規定，而經
    當事人於審判程序同意作為證據，法院審酌該言詞陳述或書
    面陳述作成時之情況，認為適當者，亦得為證據，刑事訴訟
    法第159 條第1 項、第159 條之5 第1 項分別定有明文。本
    件檢察官、被告及辯護人於審判程序時，就本判決所引用各
    項傳聞證據，均明示同意有證據能力（見本院卷第45頁），
    本院審酌各該證據並非違法取得，與待證事項具關聯性，證
    明力亦非明顯過低，且為認定犯罪事實存否所必要，認以之
    作為證據係屬適當，依刑事訴訟法第159 條之5 第1 項規定
    ，俱得為本案之證據。
二、被告於本院審理中，雖不否認於前揭時間為群揚顧問社之業
    務員，承辦丁○○委託群揚顧問社之保險理賠案，嗣於離職
    後有向丁○○收取90,000元之事實，惟矢口否認有何詐欺取
    財之犯行，辯稱：其在職時群揚公司老闆積欠獎金，怕未離
    職前之獎金被扣掉，所以才向丁○○收取應得之90,000元，
    當時有向丁○○告知伊已經離職之事實，並無施用詐術，且
    既只收取90,000元而非全部代辦酬金，亦可見伊並無不法所
    有之意圖云云。經查：
（一）被告於93年4 月8 日起受僱於群揚顧問社，擔任業務員，
      並於同年11月13日離職，在任職期間，曾受理丁○○強制
      汽車責任保險理賠事宜，該案由丁○○之父戊○○與群揚
      顧問社簽訂委任契約，其中約定其保險理賠完成撥款後，
      群揚顧問社可獲取該理賠金百分之三十之酬金，被告則為
      該保險理賠案件之承辦人員，嗣該理賠案件尚未撥款之前
      ，被告已於93年11月13日離職，並於丁○○獲得理賠匯款
      後，於94年3 月10日向丁○○收取90,000元等情，業經證
      人即群揚顧問社負責人乙○○、證人丁○○及戊○○到庭
      證述無誤，並有該93年6 月15日簽訂之委任契約書存卷可
      稽（見偵查他字卷第4 頁），與被告到庭自承之情節相符
      。
（二）本件爭點之一，在於被告向丁○○收取90,000元時，是否
      未告知已自群揚顧問社離職，或丁○○不知被告已經離職
      之事實，而得認有施用詐術，使丁○○陷於錯誤並支付款
      項之情形？依證人丁○○到庭證稱，被告向其收取酬金時
      ，並不知悉被告業已離職，被告亦無向其告知等語。然證
      人乙○○於偵查中證稱「被告離職後，係由己○○接任其
      業務，他們工作交接會移交卷宗，還要跟當事人告知，本
      案有告知當事人，己○○本人接洽時有告知，這是我們公
      司正確的工作流程」等語，證人己○○亦到庭證稱「被告
      離職之後，老闆指定我為接辦人員，約一星期內，我有打
      電話告知丁○○的母親，有特地告知如果有理賠的話，就
      是要直接找我」等語（見本院卷第54-56 頁），與丁○○
      所言不無出入。按公司僱用之業務員遇有離職，應派員迅
      速承接前所經辦業務，妥為處理，以免交涉錯漏，辦事困
      擾，導致客戶流失，影響業績。本件被告離職，乙○○立
      即交由己○○承接，己○○並於一星期內撥打電話向丁○○理賠案之家人告以上情，符合一般公司經營常態，堪信
      屬實。且丁○○之父親戊○○另於偵查中證稱「（乙○○
      所講，你知道被告何時離職？）我都不知道」、「（己○○有無跟你聯絡？）有，當年的10月份己○○跟乙○○一
      起去我的工地找我，在此之前都沒有找過我」等語（見偵
      查他字卷第39頁），依此觀之，在被告離職前夕，乙○○
      與己○○相偕至戊○○工作之工地訪洽，對於被告即將離
      職一事，自應有所談論，是丁○○父母於該理賠案撥款前
      ，對於被告已經離職一事，應均已知悉無誤。丁○○雖否
      認知情，而上開己○○告知對象亦非丁○○，然丁○○與
      其父母同住一處，且事涉金錢支付對象，數額亦非甚低，
      如謂其等對此事相互間毫無談論，應有違情。佐以被告向
      丁○○取款時間係在夜間，亦未當場提出任何發票或收據
      ，已與一般收款常態不合，並參酌丁○○到庭證稱「（被
      告為何要向你要90,000元？）她說要先拿，她有急用，但
      沒有說明原因」等語（見本院卷第47頁），顯然被告並非
      光明正大以承辦業務員代理公司之身分收款，益見丁○○
      交付款項當時確實知道被告離職之事實無疑。其一再否認
      ，或因先為詐欺被告，擔心入罪，或另有慮及可能重複支
      付群揚顧問社酬金之動機，其上開證述，不可採信。
（三）依群揚顧問社所規定新資給付辦法，其僱用之承辦業務員
      如處理完成委任案件於客戶接獲保險理賠後，可自群揚顧
      問社與客戶約定酬金中獲得百分之三十之業績獎金，如顧
      問社所獲得酬金超過100,000 元而未達300,000 元時，承
      辦業務員可獲得百分之四十之獎金等情，亦經證人乙○○
      到庭證述無誤（見本院卷第112 頁），並提出該顧問社業
      務人員發薪及特別規定之公告函1 紙附卷可供佐證（見本
      院卷第126 頁）。又依卷附泰安公司理賠計算書及台東銀
      行對帳單顯示，本件丁○○保險理賠案於94年3 月7 日經
      泰安公司核算結果，丁○○可獲得514,705 元之保險理賠
      金額，並於同年月9 日由泰安保險公司將該款項匯入丁○○台東中小企銀帳號21844-0 號之帳戶內。經扣除部分丁○○支出之醫療費用後，剩餘給付之款項為510,000 元，
      則群揚顧問社依上開委任契約可獲得153,000 元之酬金，
      被告則因承辦該件理賠事宜，依群揚顧問社業績獎金領取
      規定，須依該酬金百分之四十計算，除有相當證據證明另
      有約定應為扣除之款項外，本可獲得61,200元之業績獎金
      ，自無疑義。雖被告已經離職，其自該丁○○保險理賠案
      可獲得之上開業績獎金，仍不因此而受影響，難認被告主
      觀上具有不法所有之意圖。其以上開方式及管道領取獎金
      ，固有不當，然此部分尚與刑法詐欺取財罪無涉。
（四）惟被告承辦丁○○理賠案，依其主觀認知，可領取之獎金
      最高為61,200元，然實際係向丁○○收取90,000元，自應
      探究：該額外收取之款項，是否被告施詐取得？其主觀上
      有無不法所有之意圖？就此被告雖辯稱該部分為前在職承
      辦另一林媽喜保險理賠案遭公司不當扣除之款項，並無不
      法所有之意圖云云。然查被告受僱於群揚顧問社，除每月
      交通費500 元外，係以承接案件為其業績，並依理賠金額
      之一定比例為其工作獎金，有如上述，是被告可領取之獎
      金乃因案而異，須各別看待。如認林媽喜理賠案部分遭公
      司不當扣除，亦應循民事訴訟途徑依法向群揚顧問社主張
      ，自不得另闢蹊徑，取巧詐領。本件被告向丁○○收取款
      項時，雖得認定丁○○知悉被告已經離職之事實，然依丁○○於偵查中及本院審理時之證述，係稱被告均僅有說明
      「那是她應得的」、「她說有急用」等語，而被告自警詢
      、偵查至本院審理時，亦僅強調有告知丁○○離職之事實
      ，然對於為何應收取90,000元，乃至其中牽涉林媽喜理賠
      案及群揚顧問社扣除佣金等情，均隻字未提，與丁○○所
      述其等交涉情節相符。足見被告對於何以應收取90,000元
      之詳情，並未據實以告，是被告此部分自有施用詐術之情
      。而丁○○雖知悉被告離職一事，仍願意交付金錢，或係
      認為被告本為承辦人員，且群揚顧問社依前開委任契約可
      獲得之酬金為153,000 元，被告向丁○○收取90,000元，
      尚在丁○○原應給付之範圍之內，日後群揚顧問社收款時
      應可扣除該已支付之款項，此觀丁○○證稱有向被告要求
      交付收據，而被告亦承認此情自明。丁○○因未明詳情，
      受被告欺詐而陷於錯誤，進而交付被告不應自丁○○理賠
      案取得之額外款項，則被告藉此收取之額外款項28,800元
      ，其具有不法所有之意圖已甚為明灼。
（五）綜上所述，本件事證明確，被告犯行，堪以認定，應依法
      論科。
三、按被告行為後，刑法部分條文業於94年2 月2 日修正公布，
    並自95年7 月1 日起施行，依刑法第2 條第1 項之規定，應
    就本案適用法律修正部分，為從舊從輕之比較。查修正前刑
    法第33條第5 款規定：「罰金：一元以上。」修正後該條款
    則規定「罰金：新台幣一千元以上。」其罰金刑範圍之下限
    已經提高，比較新舊法結果，以舊法較有利於行為人，是本
    件應依舊法規定論處。
四、核被告所為，係犯刑法第339 條第1 項之詐欺取財罪。公訴
    意旨雖認被告施詐得財之金額為90,000元，然其中被告承辦
    丁○○理賠案，原可自該案收取業績獎金，依被告主觀認知
    可受領比例及群揚顧問社業績獎金發放規定，核為61,200元
    ，且丁○○既已知悉被告離職之事實而為付款，此部分即難
    認被告成立詐欺取財之罪，惟此部分如成立犯罪，與上開論
    罪部分具有實質上一罪之關係，爰不另為無罪之諭知。審酌
    被告無犯罪前科，有臺灣高等法案被告前案紀錄表在卷可參
    ，素行尚佳，因認遭苛扣薪津，乃意圖不法，施詐取財，動
    機雖非惡劣，但造成群揚顧問社業譽受損，索款困難，又犯
    罪後未能吐實，迄今仍未與被害人達成和解等一切情狀，量
    處如主文所示之刑。至其易科罰金之折算標準，依被告行為
    時即修正前刑法第41條第1 項前段規定：「犯最重本刑為五
    年以下有期徒刑以下之刑之罪，而受六個月以下有期徒刑或
    拘役之宣告，因身體、教育、職業、家庭之關係或其他正當
    事由，執行顯有困難者，得以一元以上三元以下折算一日，
    易科罰金。」及修正前罰金罰鍰提高標準條例第2 條前段（
    現已刪除）規定，就罰金原定數額提高為100 倍折算1 日，
    則被告行為時之易科罰金折算標準，應以銀元300 元折算1
    日，經折算為新臺幣後，應以新臺幣900 元折算為1 日。惟
    修正後刑法第41條第1 項前段規定：「犯最重本刑為五年以
    下有期徒刑以下之刑之罪，而受六個月以下有期徒刑或拘役
    之宣告者，得以新臺幣一千元、二千元或三千元折算一日，
    易科罰金。」比較修正前後之易科罰金折算標準，因修正後
    易科罰金之標準已經提高，自以修正前之規定於被告為有利
    ，是
    本件應適用修正前規定，諭知如主文所示易科罰金之折算標
    準。
五、又被告犯罪後，中華民國九十六年罪犯減刑條例業於96 年6
    月15日修正公布，並自同年7 月16日起施行。本件被告犯罪
    之時點係在96年4 月24日減刑基準日之前，所犯之罪核與該
    條例第2 條第1 項之規定相符，復無同條例第3 條限制減刑
    之除外情形，爰依該條例第2 條第1 項第3 款規定，減其上
    開宣告刑期二分之一，並諭知易科罰金之折算標準。
據上論斷，應依刑事訴訟法第299 條第1 項前段，刑法第2 條第
1 項前段、第339 條第1 項、修正前第41條第1 項前段，修正前
罰金罰鍰提高標準條例第1 條前段、第2 條，現行法規所定貨幣
單位折算新臺幣條例第2 條，中華民國九十六年罪犯減刑條例第
2 條第1 項第3 款、第7 條，判決如主文。
本案經檢察官甲○○到庭執行職務。
中　　華　　民　　國　　96　　年　　10　　月　　23　　日
                  刑事第五庭  審判長法　官  黃建榮
                                    法  官  蘇揚旭
                                    法  官  李嘉益
以上正本證明與原本無異。
如不服本判決應於收受本判決後10日內向本院提出上訴書狀，並
應敘述具體理由，如未敘述上訴理由者，應於上訴期間屆滿後20
日內補提理由書狀於本院（均須按他造當事人之人數附繕本）「
切勿逕送上級法院」。
中　　華　　民　　國　　96　　年　　10　　月　　23　　日
　　　　　　　　　　　　　　　 　　 書記官  郭南宏
附錄本案論罪科刑之法條：
中華民國刑法第339條第1項
（普通詐欺罪）
意圖為自己或第三人不法之所有，以詐術使人將本人或第三人之
物交付者，處5 年以下有期徒刑、拘役或科或併科1 千元以下罰
金。
